【裁判字號】    97,重訴,193
【裁判日期】    980303
【裁判案由】    損害賠償
【裁判全文】
臺灣桃園地方法院民事判決        九十七年度訴字第一九三號
原      告  丁○○
訴訟代理人  何啟薰  律師
被      告  乙○○
訴訟代理人  蔡文燦  律師
            甲○○
            丙○○
上列當事人間請求損害賠償事件，原告就本院九十七年度訴字第
一六一號偽造文書等刑事案件提起附帶民事訴訟，經本院刑事庭
以九十七年度重附民字第一號裁定移送前來，於民國九十八年二
月十日言詞辯論終結，本院判決如下：
    主      文
被告應連帶給付原告新臺幣貳仟萬元，及自民國九十六年十二月
十八日起至清償日止，按週年利率百分之五計算之利息。
原告其餘之訴駁回。
訴訟費用由被告連帶負擔百分之九十五，餘由原告負擔。
本判決第一項於原告以新臺幣柒佰萬元為被告供擔保後，得假執
行。
原告其餘假執行之聲請駁回。
    事實及理由
壹、程序方面：
一、按刑事法院得依刑事訴訟法第五百零四條規定，將附帶民事
    訴訟以裁定移送於該法院民事庭者，以刑事部分宣告被告有
    罪之判決者為限，至刑事訴訟諭知無罪之判決，刑事法院本
    應依同法第五百零三條第一項前段規定以判決駁回原告之訴
    ，如誤以裁定移送於民事庭，其訴之不合法，不因移送民事
    庭而受影響，受移送之民事庭應認原告之訴為不合法以裁定
    駁回之，固有最高法院六十六年台上字第一Ｏ九四號判例可
    參，惟附帶民事訴訟移送民事庭前之訴訟行為是否合法，仍
    應依刑事訴訟法規定決定之，其訴訟是否合法，應以刑事法
    院裁定移送時為準。亦即刑事庭依刑事訴訟法移送民事庭審
    判之附帶民事訴訟，經移送後即成為獨立民事訴訟，不再受
    刑事庭依刑事訴訟程序認定事實之拘束，換言之，如刑事庭
    於宣告被告有罪之同時，並將以同一犯罪事實為內容之附帶
    民事訴訟移送民事庭審判後，縱該刑事有罪部分，嗣後經上
    級審改判無罪確定，亦無礙於先前將附帶民事訴訟部分移送
    民事庭審理之裁定合法性，合先敘明。
二、本件被告丙○○經合法通知，未於最後言詞辯論期日到場，
    核無民事訴訟法第三百八十六條所列各款情形，爰依原告聲
    請，由其一造辯論而為判決。
貳、實體方面：
一、原告起訴主張：被告丙○○前獲悉訴外人王宗祐、王要宗及
    王清和（下合稱原地主）欲出售坐落於桃園縣楊梅鎮○○○
    段地號第一八Ο之三號、第一八Ο之七號、第一八Ο之十五
    號、第一八Ο之二六號、第一八Ο之二七號、第一八Ο之二
    八號及第一八Ο之二九號等七筆共有土地（下合稱系爭土地
    ），遂約同被告乙○○、被告甲○○，先由被告甲○○於民
    國九十四年六月間出面遊說原告購買投資系爭土地，因原告
    認投資金額過大並見系爭土地上有電線桿存在有轉手不易之
    風險，被告甲○○乃以共同出資三百萬元以取得原告信任，
    原告遂與被告甲○○簽立投資協議書乙紙，惟當時未確定願
    出資購買系爭土地之價格。嗣被告乙○○、被告丙○○於九
    十四年九月十二日上午十時許在呂理胡律師事務所，先以每
    坪六萬元、總價一億二千九百四十二萬元之價格，向原地主
    購買系爭土地，雙方並簽立買賣契約書，被告乙○○並轉讓
    面額一千萬元之支票乙紙交付原地主收執，資為買賣簽約金
    。惟被告三人因知悉原告不願讓他人賺取差價而欲與原地主
    直接簽訂買賣契約，且系爭土地上所設之高壓輸送電塔仍有
    遷移相關問題，明知未得原地主同意或授權，竟委託不知情
    之刻印店偽造原地主印章各一枚後，進而在智謀代書事務所
    內，冒簽原地主之署名各一枚，且持前開偽刻之印章蓋印於
    委任書，偽造原地主全權委任被告乙○○、被告丙○○處理
    系爭土地之委任書（下稱系爭委任書）；迨於同日下午二時
    許，被告甲○○偕同原告至智謀代書事務所辦理系爭土地簽
    約事宜，被告乙○○、被告丙○○竟出示系爭委任書，並藉
    以向土地代書即訴外人陳慧敏及原告佯稱業已取得原地主授
    權，雖原告質疑原地主未到場，然被告則向原告佯稱有地主
    出具之委任書即可就系爭土地締結買賣契約，致原告誤信被
    告乙○○等人已可全權處理系爭土地，且其係與原地主成立
    買賣契約。被告三人復明知未得原地主授權或同意，由被告
    丙○○、被告乙○○以原地主之賣方代理人自居，在一式三
    份之土地買賣契約書，偽造原地主之署名，用以表示賣方為
    原地主，原告遂同意以每坪六萬六千元、總價一億四千二百
    三十六萬元之價格與被告乙○○、被告丙○○簽立土地買賣
    契約書（下稱系爭買賣契約），並於系爭買賣契約之特約事
    項約定略以：「本約土地上有兩座高壓輸送電塔遷移問題，
    由乙方（即賣方）無條件配合甲方（即買方、原告）辦理，
    期限自簽約日起算不得超過一年，若一年內無法解決上述問
    題，雙方同意無條件無息返還價金解除本約，以上解約甲方
    需以書面通知乙方……」。被告乙○○等進而將系爭買賣契
    約中一份交付原告收執、另一份由被告三人收執、另一份則
    交由陳慧敏收執；原告並當場交付以台北國際商業銀行鶯桃
    分行為付款行、面額各為五百萬元支票二紙（發票日均為九
    十四年九月十二日）及一千萬元支票一紙（發票日為同年月
    十九日），共計二千萬元之定金予被告乙○○。上開定金支
    票，經被告乙○○以其母張金枝之合作金庫中原支庫及弟媳
    徐仁美之華南商業銀行壢昌分行帳戶提示獲付款後，被告乙○○再將一千萬元匯予被告丙○○用以支付原地主之支票之
    發票人，剩餘之款項再與被告丙○○、被告甲○○朋分。嗣
    因系爭土地上高壓輸送電塔並無辦理遷移而完成土地過戶，
    原告乃未支付尾款並多次向被告乙○○等人催討上開二千萬
    元定金，惟被告乙○○等人均拒不返還該定金款項。另否認
    被告甲○○曾交付原告三百萬元；且縱曾交付，因本件係侵
    權行為法律關係，被告甲○○亦不能以之主張抵銷。綜上可
    知，若非被告乙○○、丙○○偽造系爭委任書，表示原地主
    確有授權出賣系爭土地，且被告甲○○亦明知上開偽造情事
    而故意隱瞞原告，原告根本不可能簽立系爭買賣契約及支付
    定金二千萬元，而係會逕向原地主洽購系爭土地。是被告三
    人共同以上開偽造文書或詐欺之不法方式，向原告詐取二千
    萬元，原告乃依侵權行為法律關係提起本件訴訟，並聲明：
    被告應連帶給付原告二千萬元，及自九十四年九月十九日起
    至清償日止，按週年利率百分之五計算之利息，並願供擔保
    請准宣告為假執行等語。
二、被告乙○○則以：原告與被告甲○○因前有合作投資經驗，
    經渠等評估後，認轉手買賣系爭土地至少有百分之二十之溢
    價空間，遂決定以每坪六萬六千元、總價一億四千二百三十
    六萬元之價格購買系爭土地（亦即，於原告簽訂系爭買賣契
    約書前，其已與被告甲○○決定以上開價格購買系爭土地）
    ，原告並願支付二千萬元定金，故被告甲○○並無引誘原告
    購買系爭土地。另被告確有以每坪六萬元、總價一億二千九
    百四十二萬之價格向原地主購得系爭土地，僅尚未辦理所有
    權移轉登記。就原告言，其對買賣標的之系爭土地並無誤認
    ，就其上存有兩座高壓輸送電塔一事，亦於締約之初即知悉
    ；且願以上開價格購買系爭土地，亦係經評估而為意思表示
    達成合意，倘原告嗣後願交付尾款，被告當可為系爭土地之
    所有權移轉登記。且原告既係出於己意願以上開價格購買系
    爭土地，則不論系爭土地出賣人為誰均非重要，故被告隱瞞
    原地主當初賣價之目的，僅係為賺取轉手利潤之商業手段，
    並無行使詐術而致原告陷於錯誤。綜上，原告交付二千萬原
    定金，與被告上開偽造犯行間無相當因果關係等語資為抗辯
    。並聲明：原告之訴及假執行聲請均駁回。
三、被告甲○○則以：其未自原告處詐得財物。原告支付二千萬
    元定金後，其確有自另二名被告處取得三百萬元仲介費，惟
    已於九十四年九月十五日另依其與原告間合資之約定，將上
    開三百萬元交付原告，故原告損失總額應僅一千七百萬元。
    另係原告要求其提出購買系爭土地十分之一之出資額，非其
    主動要求出資。又原告因無法負擔購買系爭土地之一億多元
    價款，方同意以遷移電塔為條件以拖延付尾款之時程，以利
    用付尾款時點前之時間另覓其他院購買系爭土地之買家，故
    原告所付二千萬元定金係為投資之目的等語資為抗辯。並聲
    明：原告之訴及假執行聲請均駁回。
四、被告丙○○未於最後言詞辯論期日到場，惟據其前於本院審
    理時到庭陳述略以：其未對原告詐欺取財，系爭土地是真的
    ，交易過程原告也有確認過，每坪六萬六千元係原告願出之
    價格等語資為抗辯。並聲明：原告之訴及假執行聲請均駁回
    。
五、兩造不爭執事項：
（一）被告丙○○前獲悉原地主欲出售系爭土地，遂約同被告乙○○、被告甲○○，先由被告甲○○於九十四年六月間出
      面遊說原告購買投資系爭土地，因原告認投資金額過大並
      見系爭土地上有電線桿存在有轉手不易之風險，被告甲○○乃以共同出資三百萬元以取得原告信任，原告遂與被告
      甲○○簽立投資協議書乙紙。嗣被告乙○○、被告丙○○
      於九十四年九月十二日上午十時許在呂理胡律師事務所，
      先以每坪六萬元、總價一億二千九百四十二萬元之價格，
      向原地主購買系爭土地，雙方並簽立買賣契約書，被告乙○○並轉讓面額一千萬元之支票乙紙交付原地主收執，資
      為買賣簽約金。惟被告三人因知悉原告不願讓他人賺取差
      價而欲與原地主直接簽訂買賣契約，且系爭土地上所設之
      高壓輸送電塔仍有遷移相關問題，明知未得原地主同意或
      授權，竟委託不知情之刻印店偽造原地主印章各一枚後，
      進而在智謀代書事務所內，冒簽原地主之署名各一枚，且
      持前開偽刻之印章蓋印於委任書，偽造原地主全權委任被
      告乙○○、被告丙○○處理系爭土地之系爭委任書；迨於
      同日下午二時許，被告甲○○偕同原告至智謀代書事務所
      辦理系爭土地簽約事宜，被告乙○○、被告丙○○竟出示
      系爭委任書，並藉以向土地代書即訴外人陳慧敏及原告佯
      稱業已取得原地主授權，雖原告質疑原地主未到場，然被
      告則向原告佯稱有地主出具之委任書即可就系爭土地締結
      買賣契約，致原告誤信被告乙○○等人已可全權處理系爭
      土地，且其係與原地主成立買賣契約。被告三人復明知未
      得原地主授權或同意，由被告丙○○、被告乙○○以原地
      主之賣方代理人自居，在一式三份之土地買賣契約書，偽
      造原地主之署名，用以表示賣方為原地主，原告遂同意以
      每坪六萬六千元、總價一億四千二百三十六萬元之價格與
      被告乙○○、被告丙○○簽立系爭買賣契約，並於系爭買
      賣契約之特約事項約定略以：「本約土地上有兩座高壓輸
      送電塔遷移問題，由乙方（即賣方）無條件配合甲方（即
      買方、原告）辦理，期限自簽約日起算不得超過一年，若
      一年內無法解決上述問題，雙方同意無條件無息返還價金
      解除本約，以上解約甲方需以書面通知乙方……」。被告
      乙○○等進而將系爭買賣契約中一份交付原告收執、另一
      份由被告三人收執、另一份則交由陳慧敏收執；原告並當
      場交付以台北國際商業銀行鶯桃分行為付款行、面額各為
      五百萬元支票二紙（發票日均為九十四年九月十二日）及
      一千萬元支票一紙（發票日為同年月十九日），共計二千
      萬元之定金予被告乙○○。
（二）上開定金支票，經被告乙○○以其母張金枝之合作金庫中
      原支庫及弟媳徐仁美之華南商業銀行壢昌分行帳戶提示獲
      付款後，被告乙○○再將一千萬元匯予被告丙○○用以支
      付原地主之支票之發票人，剩餘之款項再與被告丙○○、
      被告甲○○朋分。嗣因系爭土地上高壓輸送電塔並無辦理
      遷移而完成土地過戶，被告乙○○乃於九十五年六月十九
      日，分別與原地主簽立解除買賣協議書各乙紙，約定略以
      ：雙方就系爭土地於九十四年九月十二日簽訂之買賣契約
      ，因特約事項條件未能依約完成，雙方同意解除上開買賣
      契約；原地主並須於九十五年六月二十九日前無條件無息
      將前所收受價金匯還被告乙○○指定之第三人邱仁德之銀
      行帳戶。另原告則多次向被告乙○○等人催討上開二千萬
      元定金，被告乙○○等人均拒不返還該定金款項。被告三
      人上開行為嗣經桃園地方法院地檢署檢察官以偽造文書、
      詐欺等罪名提起公訴（九十五年偵字第二六四一七號），
      經本院刑事庭九十七年度訴字第一六一號判決認定被告三
      人均成立偽造私文書罪及詐欺取財罪，並判處被告丙○○
      有期徒刑八月、被告乙○○有期徒刑七月、被告甲○○有
      期徒刑六月。被告丙○○、被告乙○○不服上開本院刑事
      判決而提起上訴，經臺灣高等法院以九十七年度上訴字第
      二九九七號判決認定被告丙○○、被告乙○○僅成立偽造
      私文書罪，而不成立詐欺罪，並撤銷原判決關於被告丙○○、被告乙○○之部分，改判處被告丙○○有期徒刑七月
      、被告乙○○有期徒刑六月。被告丙○○不服上開高等法
      院刑事判決而提起上訴，經最高法院以九十七年度台上字
      第五五Ο九號判決駁回上訴確定。
六、原告主張被告三人共同以偽造文書方式，向原告詐得二千萬
    元等語，被告等固坦承有不爭執事項（一）所示偽造文書及
    自原告處取得二千萬元之情事，惟矢口否認有詐欺行為，並
    以事實及理由欄貳之二至四所載等語置辯，經查：
（一）按「無代理權人以代理人之名義所為之法律行為，非經本
      人承認，對於本人，不生效力（第一項）。」，此為民法
      第一百七十條第一項所明定；又依同法第一百八十四條第
      一項前段規定：「因故意或過失，不法侵害他人之權利者
      ，負損害賠償責任。」等語，可知侵權行為之成立，係以
      行為人故意或過失之不法加行為致他人受有損害，且該損
      害與不法之加害行為間有相當因果關係為要件，而所謂相
      當因果關係，乃指加害行為在一般情形下，依社會通念，
      皆能發生該等損害結果之連鎖關係。本件被告三人於未得
      系爭土地地主同意或授權之狀況下，偽造地主全權委任被
      告乙○○、被告丙○○處理系爭土地之委任書，迨於九十
      四年九月十二日日下午二時許，由被告甲○○偕同原告至
      代書處，繼由被告乙○○、被告丙○○出示系爭委任書，
      並藉以向原告佯稱業已取得原地主授權，致原告誤信被告
      乙○○等人已可全權處理系爭土地，且其係與原地主成立
      買賣契約，而同意以每坪六萬六千元、總價一億四千二百
      三十六萬元之價格與被告乙○○、被告丙○○簽立系爭買
      賣契約後，原告並當場交付以台北國際商業銀行鶯桃分行
      為付款行、面額各為五百萬元支票二紙（發票日均為九十
      四年九月十二日）及一千萬元支票一紙（發票日為同年月
      十九日），共計二千萬元之定金予被告乙○○等情已如前
      述，原告係因被告三人持偽造地主之委任書，致其誤信被
      告乙○○、丙○○等人係有權代理，而與被告乙○○訂立
      系爭土地買賣契約，該系爭買賣契約依上開規定觀之，於
      未獲原地主為承認前即屬效力未定之買賣契約，而原告誤
      信此買賣契約即為有效，進而交付面額二千萬元之支票予
      被告乙○○等人，衡諸一般經驗法則，堪認被告之偽造委
      任書，並進而行使之不法行為，與原告交付二千萬元予被
      告等人之財產損失間有相當因果關係，是以被告等人自應
      依侵權行為法律關係，對原告連帶負擔損害賠償之責。
（二）被告固另抗辯系爭買賣契約之簽訂，除被告確有持偽造之
      委任書，致原告誤信渠等為地主之代理人外，系爭契約內
      之標的為真實，且其價款及其他交易條件均不違反原告本
      意，要無詐欺可言云云，惟意思表示乃表意人將其內心期
      望發生一定法律效果的意思，表示於外部的行為，而其構
      成要素，為(1)效果意思（即當事人有期望其行為發生某種
      法律上效果的意思）、(2)表示意思（即將此效果意思表達
      於外部的意思）及(3)表示行為（即進而將此表示意思表達
      於外部的實際行為）三者；又表意人內心的效果意思與外
      部表示行為一致，法律始賦予預期的法律效力，表意人的
      表示行為與其內心的效果意思因某種原因不相一致，即為
      有瑕疵的意思表示。而「詐欺」，係表意人遭他人故意欺
      騙，致其陷於錯誤進而為自己本來不願意表示的意思表示
      者即屬之，至表意人因受詐欺所成立之法律行為內容，於
      事實上是否果不利於表意人本身，要非所問。本件被告等
      人既係以不法之手段，誘使原告與渠等簽訂系爭買賣契約
      ，顯係侵害原告之表意自由，致使原告陷於錯誤而為與被
      告成立系爭買賣契約之合意，揆諸上開說明，被告等人之
      行止，自屬詐欺行為無誤。
（三）又當事人主張有利於己之事實者，就其事實有舉證之責任
      。但法律別有規定，或依其情形顯失公平者，不在此限。
      」，民事訴訟法第二百七十七條定有明文。本件被告甲○○另抗辯其於九十四年九月十五日依其與原告間合資之約
      定，將上開三百萬元交付原告，故原告損失總額應僅一千
      七百萬元云云，惟此亦為原告所否認，揆諸上開法文，被
      告甲○○自應就其抗辯負擔舉證之責，然其迄至本院言詞
      辯論終結前未曾提出任何積極事證以實其說，其空言抗辯
      ，已難採信；況，依其抗辯觀之，被告甲○○縱有交付三
      百萬元予原告，其交付之原因亦係本於其與原告間於九十
      四年六月間所合意成立之投資協議，而非基於清償其所負
      欠原告之本件侵權行為債務，是以被告甲○○抗辯系爭債
      務業經部分清償云云，要屬無據。
七、第按因故意或重大過失不法侵害他人之權利者，負損害賠償
    ；又數人共同不法侵害他人之權利者，連帶負損害賠償責任
    ；而損害賠償，除法律另有規定或契約另有訂定外，應以填
    補債權人所受損害及所失利益為限，民法第一百八十四條第
    一項前段、第一百八十五條第一項及第二百十六條第一項分
    別定有明文。本件被告平共同不法侵害原告之權利，被告二
    人應負連帶損害賠償責任，而原告因上開不法行為損失金錢
    二千萬元，則被告三人自應就該損害負擔連帶給付之責。
八、再按，民法第二百十三條第二項有關法定遲延利息之規定，
    惟有「因回復原狀而應給付金錢者」始有適用，尚難據此認
    為所有損害賠償債務成立之同時，履行期即為屆至，是除民
    法第二百十三條第二項之規定外，其他損害賠償債權於成立
    後，猶須待債權人行使請求權，債務人受催告時起，其定有
    履行期限者，則自其期限屆滿時起始負遲延責任（民法第二
    百二十九條參照），準此，被告三人就對原告所負欠之前揭
    義務，應自起訴狀繕本送達翌日起即九十六年十二月十八日
    至清償日止，依法定利率即週年利率百分之五計算遲延利息
    ，原告於此範圍內之請求，始為有理由，應予准許。至原告
    對被告三人其餘逾上開範圍之請求，為無理由，應予駁回。
九、本件原告勝訴部分，其陳明願供擔保請准宣告為假執行，核
    無不合，爰酌定相當擔保金准許之；至其敗訴部分，其假執
    行之聲請即失所附麗，爰併駁回之，附此敘明。
據上論結，本件原告之訴為一部有理由、一部無理由，依民事訴
訟法第三百八十五條第一項前段、第七十九條、第八十五條第二
項、第三百九十二條第一項，判決如主文。
中    華    民    國  九十八  年    三    月    三    日
                          民事第二庭  法  官  石有為
以上正本係照原本作成
如對本判決上訴，須於判決送達後二十日內向本院提出上訴狀
中    華    民    國  九十八  年    三    月    三    日
                                      書記官  顏伯儒


司法院資訊處製作；財團法人民間司法改革基金會備份。
